臺灣屏東地方法院民事判決　　　　　　　 95年度訴字第288號
原　　　告　丁○○
被　　　告　癸○○
　　　　　　丑○○
　　　　　　　　　　　　號
　　　　　　乙○○
　　　　　　　　　　　　號
　　　　　　蔣繼賢
　　　　　　卯○○
　　　　　　寅○○
　　　　　　　　　　　　巷20.
　　　　　　午○○
　　　　　　巳○○
　　　　　　　　　　　　號
　　　　　　辛○○
　　　　　　辰○○
　　　　　　庚○○
　　　　　　　　　　　　巷3號.
　　　　　　己○○
　　　　　　子○○
　　　　　　　　　　　　1號5.
　　　　　　壬○○
　　　　　　丙○○○
　　　　　　戊○○
兼上列十三人共同
訴訟代理人　甲○○○　住高雄縣.
　　　　　　　　　　　身分證統.
上列當事人間分割共有物事件，本院於民國96年3 月19日言詞辯
論終結，判決如下：
    主  文
被告蔣繼賢、卯○○、寅○○、巳○○、午○○、辰○○、庚○○、己○○、辛○○、子○○、壬○○、丙○○○、戊○○、甲○○○應就被繼承人蔣丁和所遺坐落屏東縣東港鎮○○段七二九
地號土地應有部分十五分之一，辦理繼承登記。
兩造共有之屏東縣東港鎮○○段七二九地號土地、面積七五四點
二四平方公尺，依下列方法分割：如附圖所示編號(1)部分，面積
四三六點五○平方公尺，分歸原告取得；編號(4)部分，面積一二
二點一一平方公尺分歸被告癸○○、丑○○、蔣繼賢、卯○○、
寅○○、巳○○、午○○、辰○○、庚○○、己○○、辛○○、
子○○、壬○○、丙○○○、戊○○、甲○○○按癸○○、丑○○應有部分各三分之一、蔣繼賢、卯○○、寅○○、巳○○、午
○○、辰○○、庚○○、己○○、辛○○、子○○、壬○○、丙○○○、戊○○、甲○○○應有部分三分之一公同共有，保持共
有；編號(5)部分，面積五二點三七平方公尺，分歸被告乙○○所
有；編號(2)、(3)部分，面積一四三點二六平方公尺，由兩造按原
告應有部分三分之二、被告癸○○、丑○○應有部分各十五分之
一、蔣繼賢、卯○○、寅○○、巳○○、午○○、辰○○、庚○○、己○○、辛○○、子○○、壬○○、丙○○○、戊○○、甲○○○應有部分十五分之一公同共有、乙○○應有部分十五分之
二，保持共有。
原告應給付被告乙○○新臺幣壹拾柒萬伍仟玖佰玖拾伍元。
訴訟費用由被告癸○○、丑○○各負擔十五分之一、被告蔣繼賢
、卯○○、寅○○、巳○○、午○○、辰○○、庚○○、己○○
、辛○○、子○○、壬○○、丙○○○、戊○○、甲○○○連帶
負擔十五分之一、乙○○負擔十五分之二，餘由原告負擔。
    事實及理由
壹、程序方面：
一、被告經合法通知，均未於言詞辯論期日到場，核無民事訴訟
    法第386 條各款所列情形，爰依原告之聲請，由其一造辯論
    而為判決。
二、按訴狀送達後，原告不得將原訴變更或追加他訴。但該訴訟
    標的對於數人必須合一確定時，追加其原非當事人之人為當
    事人者，不在此限，民事訴訟法第255 條第1 項第5 款定有
    明文。本件原告以坐落屏東縣東港鎮○○段729 地號土地（
    下稱系爭土地）為原告及被告癸○○、丑○○、乙○○、訴
    外人蔣丁和共有，共有人間無不為分割約定，以前開4 人為
    被告訴請分割系爭土地。嗣於本件進行中發覺共有人之一即
    蔣丁和，於起訴前已死亡，原告乃追加蔣丁和之繼承人蔣繼
    賢、卯○○、寅○○、巳○○、午○○、辰○○、庚○○、
    己○○、辛○○、子○○、壬○○、丙○○○、戊○○、甲○○○為被告（見本院卷第167 頁），並撤回蔣丁和部分，
    有戶籍謄本、繼承系統表在卷可稽，經核與前開規定無不合
    ，應予准許。
貳、實體方面：
一、原告起訴主張：系爭土地為兩造共有，其應有部分依序分別
    為原告2/3 、癸○○、丑○○各1/15、乙○○2/15，被告蔣
    繼賢、卯○○、寅○○、巳○○、午○○、辰○○、庚○○
    、己○○、辛○○、子○○、壬○○、丙○○○、戊○○、
    甲○○○之被繼承人蔣丁和為1/15。兩造並無不能分割之約
    定，且共有人不能達成分割協議，爰依法訴請分割。又被告
    蔣繼賢、卯○○、寅○○、巳○○、午○○、辰○○、庚○○、己○○、辛○○、子○○、壬○○、丙○○○、戊○○
    、甲○○○就被繼承人蔣丁和所遺系爭土地應有部分1/15尚
    未辦理繼承登記，爰請求其等就被繼承人蔣丁和之應有部分
    辦理繼承登記後，准予分割等語。並於本院聲明：(一)被告蔣
    繼賢、卯○○、寅○○、巳○○、午○○、辰○○、庚○○
    、己○○、辛○○、子○○、壬○○、丙○○○、戊○○、
    甲○○○應就被繼承人蔣丁和所遺系爭土地應有部分1/15，
    辦理繼承登記。(二)請准將系爭土地以原物分割，並將如附圖
    所示編號(1)部分，面積436.50平方公尺，分歸原告所有，編
    號(2)、(3)部分，面積143.26平方公尺，由兩造按原應有部分
    比例保持共有。
二、被告丑○○、癸○○、丑○○、蔣繼賢、卯○○、寅○○、
    巳○○、午○○、辰○○、庚○○、己○○、辛○○、子○○、壬○○、丙○○○、戊○○、甲○○○則以：分割後丑
    ○○、癸○○、丑○○、蔣繼賢、卯○○、寅○○、巳○○
    、午○○、辰○○、庚○○、己○○、辛○○、子○○、壬○○、丙○○○、戊○○、甲○○○願保持共有。
三、被告乙○○則以：同意分割，惟不願與他人保持共有，希望
    將如附圖所示編號(5)部分，分歸其所有，不足29.09 平方公
    尺部分，願以每坪新臺幣（下同）2 萬元找補等語置辯。
四、按各共有人得隨時請求分割共有物，但因物之使用目的不能
    分割或契約定有不分割之期限者，不在此限，民法第823 條
    第1 項定有明文。故共有物依其使用目的並非不能分割，而
    又未有不分割之期約者，各共有人自得隨時請求分割（最高
    法院19年上字第1853號判例可參）。茲系爭土地編定為住宅
    區，有屏東縣東港鎮公所出具之擬定大鵬灣風景特定區計畫
    土地使用分區證明書（見本院卷第67頁）在卷可稽，並無因
    物的使用目的不能分割，兩造亦無定有不能分割之期限，而
    兩造迄本件言詞辯論終結前仍無法達成達成分割協議，是以
    本件自應准予裁判分割。
五、按共有物之分割，性質上為處分行為，依民法第759 條規定
    ，共有之不動產之共有人中有人死亡，於其繼承人未為繼承
    登記前，不得分割共有物，為求訴訟經濟起見，得合併請求
    先辦理繼承登記，並請求該繼承人於辦理繼承登記後，與原
    告及其餘共有人分割共有之不動產。經查：查系爭土地原共
    有人之一蔣丁和於訴訟前即已死亡，被告蔣繼賢、卯○○、
    寅○○、巳○○、午○○、辰○○、庚○○、己○○、辛○○、子○○、壬○○、丙○○○、戊○○、甲○○○為其繼
    承人，並未就該應有部分辦理繼承登記，則原告請求其等應
    辦理繼承登記為公同共有，並無不合，自應准許，爰判決如
    主文第1 項所示。
六、復按分割之方法不能協議決定者，法院得因任何共有人之聲
    請，命為原物分配於各共有人。以原物為分配時，如共有人
    中，有不能按其應有部分受分配者，得以金錢補償之，民法
    第824 條第2 項第1 款、第3 項定有明文。而共有人因共有
    物分割之方法不能協議決定，而提起請求分割共有物之訴，
    應由法院依民法第824 條命為適當之分配，不受任何共有人
    主張之拘束。查本院為定分割方法，乃定期履勘現場並囑託
    屏東縣潮州地政事務所至現場實施勘測，勘驗結果為系爭土
    地如附圖所示編號(2)(3)部分為南平路39巷，為一既成巷道，
    經該巷道可通往南平路，編號(1)部分為空地，部分種植椰子
    樹，編號(4)部分為被告丑○○所有磚造房屋3 棟，目前由丑
    ○○母親使用，編號(3)土地上方為前開房屋突出陽台部分，
    編號(5)部分為空地，編號(4)東南側另有1 鐵皮涼棚，占用編
    號(5)部分土地等情，有本院95年8 月28日勘驗測量筆錄暨附
    圖（見本院卷第39、43頁）、屏東縣東港地政事務所土地複
    丈成果圖（見本院卷第45頁）、現場照片4 幀（見本院卷第
    51至52頁）在卷可憑。茲前開鐵皮涼棚屬簡易型，拆除容易
    ，目的僅供作堆置物品非供居住使用，經濟價值非屬甚鉅，
    編號(3)土地為既成巷道部分土地，共有人均須經由該巷道對
    外通行，使用目的上無法分割，上方雖有被告癸○○所有房
    屋突出陽台部分占用，惟該陽台並不影響通行，本院於定分
    割方法時，即毋庸考慮保全該鐵皮涼棚及陽台價值。本院審
    酌前開土地之地形、共有人占有現況及共有人意願，認系爭
    土地以如附圖所示編號(2)、(3)部分，面積143.26平方公尺既
    成巷道，由兩造按原應有部分比例保持共有，編號(1)部分，
    面積436.50平方公尺土地，分歸原告所有，編號(4)部分，面
    積122.11平方公尺土地，分歸被告丑○○、癸○○、蔣繼賢
    、卯○○、寅○○、巳○○、午○○、辰○○、庚○○、己○○、辛○○、子○○、壬○○、丙○○○、戊○○、甲○○○按丑○○、癸○○應有部分各1/3 、蔣繼賢、卯○○、
    寅○○、巳○○、午○○、辰○○、庚○○、己○○、辛○○、子○○、壬○○、丙○○○、戊○○、甲○○○應有部
    分1/3 公同共有，保持共有，編號(5)部分，面積52.37 平方
    公尺土地，分歸被告乙○○所有。另被告乙○○分得部分較
    其應有部分減少29.09 平方公尺，原告部分增加29.09 平方
    公尺部分，原告及被告乙○○均同意以每坪按2 萬元互為金
    錢補償，則原告所分得超出應有部分面積應補償被告乙○○
    175,995 元（計算式如下：20,000×29.09 ×0.3025＝175,
    995 ，小數點以下四捨五入），較為適宜公允。
七、綜上所述，兩造為系爭土地之共有人，系爭土地並無因使用
    目的不能分割或契約訂有不能分割期限等情事，兩造復無法
    進行協議分割，從而，原告本於民法第823 條第1 項前段之
    規定提起本訴，訴請裁判分割共有物，為有理由，應予准許
    ，爰判決如主文第2 項所示。
八、末按分割共有物之訴實質上並無所謂何造勝訴敗訴之問題，
    是以如將訴訟費用完全命形式上敗訴之被告負擔，實欠公允
    。本院審酌兩造各自因本件訴訟所得到之利益，認本件之訴
    訟費用，應由兩造各以與應有部分相當之數，比例分擔。
據上論結，本件原告之訴為有理由，依民事訴訟法第385 條第1
項前段、第80條之1 、第85條第2 項，判決如主文。
中　　華　　民　　國　　96　　年　　3 　　月　　30　　日
                  民事第一庭    審判長法　官　徐美麗
                                      法  官  葉力旗
                                      法  官  邱玉汝
正本係照原本作成。
如不服本判決，應於收受送達後20日內向本院提出上訴書狀，其
未表明上訴理由者，應於提出上訴後20日內向本院補提理由書狀
（均須按他造當事人之人數附繕本）。
中　　華　　民　　國　　96　　年　　4 　　月　　2 　　日
                                      書記官  魏慧夷
